臺灣彰化地方法院彰化簡易庭民事判決
111年度彰簡字第235號
原      告  粘樹枝  
訴訟代理人  王博鑫律師
            廖國竣律師
複代理人    王思穎律師
被      告  粘錫煙  
            陳鴻傑  
上  一  人
訴訟代理人  陳松枝    原居彰化縣○○鄉○○街000巷00號

被      告  楊秋滿  

            陳谷逢  
            陳貴姿  

上列當事人間請求分割共有物事件，本院於民國111年8月25日言
詞辯論終結，判決如下：
    主      文
一、兩造共有坐落彰化縣○○鄉○○段○○○○○○○○○地號土地上門牌號
    碼彰化縣○○鄉○○村○○街○○○弄○○號未辦保存登記之建物（即
    彰化地政事務所收件日期一一○年十一月二十九日彰土測字
    第二九六六號土地複丈成果圖中編號A、B、C、D、F、G、H
    所示鐵皮建物、房屋），其中編號A、B、C、D部分分歸予被
    告粘錫煙取得；編號F、G、H部分分歸予原告取得。
二、原告及被告粘錫煙應按附表二所示金額補償被告陳鴻傑、楊
    秋滿、陳谷逢、陳貴姿。
三、訴訟費用由兩造分別按附表一所示應有部分之比例負擔。
    事實及理由
一、本件被告陳鴻傑、楊秋滿、陳谷逢、陳貴姿經合法通知，未
    於言詞辯論期到場，核無民事訴訟法第386條所列各款情形
    ，爰依原告之聲請，由其一造辯論而為判決。
二、原告主張：
（一）坐落彰化縣○○鄉○○段000○00000地號（下稱259地號土地、
      259-1地號土地）上門牌號碼彰化縣○○鄉○○村○○街000弄00
      號未辦保存登記之建物及附屬建物（即彰化地政事務所收
      件日期民國110年11月29日彰土測字第2966號土地複丈成
      果【下稱附圖】中所示編號A、B、C、D、F、G、H所示鐵
      皮建物、房屋，下稱系爭建物），為原告及被告粘錫煙之
      父親粘昭典所興建，嗣粘昭典於103年3月21日死亡後，經
      繼承、買賣後，現由兩造所共有，應有部分如附表一所示
      。因原告為259-1地號土地之所有人，被告粘錫煙為259地
      號土地所有人，為使建物與其所坐落之土地同屬一人所有
      ，避免不動產產權關係複雜，且共有人間遲未能就分割方
      案達成協議，爰依民法第823條、第824條之規定請求裁判
      分割系爭建物等語。
（二）並聲明：如主文第1項、第2項所示。　　　
三、被告意見分述如下：
（一）被告粘錫煙：同意原告提出之分割方案，但目前無多餘資
      金可補償其他共有人等語。
（二）被告陳鴻傑：現未住於系爭建物內，希望可獲補償金等語
      。
（三）其餘被告未於言詞辯論期日到場，亦未提出書狀作何聲明
      或陳述。
四、得心證之理由：
（一）原告主張259-1地號土地為原告所有，259地號土地為被告
      粘錫煙所有，其上系爭建物為兩造所共有，應有部分如附
      表一所示，兩造無不分割之約定，復不能以協議定分割之
      方法，業據其提出土地登記第二類謄本、土地複丈結果通
      知書、土地所有權狀、房屋稅繳款書、遺產分割協議書、
      土地買賣契約書、繼承系統表、使用現況照片等為證，且
      為到庭之被告粘錫煙所不爭執，而其餘被告已於相當時期
      受合法之通知，而於言詞辯論期日未到場，復未提出書狀
      爭執，是認原告此部分之主張為真。
（二）按各共有人，除法令另有規定外，得隨時請求分割共有物
      。但因物之使用目的不能分割或契約訂有不分割之期限者
      ，不在此限，民法第823條第1項定有明文。是原告自得依
      法提起本件訴訟請求分割共有物。
（三）次按共有物之分割，依共有人協議之方法行之；分割之方
      法不能協議決定，或於協議決定後因消滅時效完成經共有
      人拒絕履行者，法院得因任何共有人之請求，命為下列之
      分配：一、以原物分配於各共有人。但各共有人均受原物
      之分配顯有困難者，得將原物分配於部分共有人。二、原
      物分配顯有困難時，得變賣共有物，以價金分配於各共有
      人；或以原物之一部分分配於各共有人，他部分變賣，以
      價金分配於各共有人；以原物為分配時，如共有人中有未
      受分配，或不能按其應有部分受分配者，得以金錢補償之
      ，民法第824條第1項至第3項定有明文。又分割共有物之
      訴，法院就其分割方法，固有依民法第824條第2項所定之
      分配方法，命為適當分配之自由裁量權，不受任何共有人
      主張之拘束。然其分割方法仍以適當為限，故法院自應依
      共有物之性質、價值及使用狀況，並斟酌各共有人之意願
      、利害關係、共有物之價格、分割後之經濟效用及分得部
      分之利用價值，符合公平經濟原則，並兼顧全體共有人之
      利益，而為公平之分割。經查：
    1.兩造共有之系爭建物，原告請求如主文第1項所示分割，
      並以金錢互為找補，為被告粘錫煙同意，是除未表示意見
      之共有人外，其餘共有人均同意以原物分配之方法進行分
      割。
    2.另查系爭建物之所有使用情形如下：
　　⑴彰化縣○○鄉○○段000○00000地號土地上有三棟相鄰之2層樓
      之建物（即附圖編號C、D、F部分，下稱C、D、F房屋），
      門牌號碼為彰化縣○○鄉○○街000巷00號，均為未辦保存登
      記之建物。
　　⑵C房屋1樓為被告粘錫煙使用居住，有廁所、無廚房；D房屋
      1樓為公廳，現無人居住，僅供堆雜物使用，D房屋1樓後
      方為廚房，與C房屋相通，由被告粘錫煙配偶使用該廚房
      。
　　⑶C、D房屋2樓相通，前為被告陳鴻傑之父陳松枝所使用居住
      ，被告粘錫煙稱後因失火，並未整理，現無法居住使用。
　　⑷F房屋為原告粘樹枝使用，其現未居住於此。
　　⑸C方屋西側有一鐵皮棚架及舊雞舍（即附圖編號A、B部分）
      ，主要為被告粘錫煙使用堆放雜物之用。
　　⑹F房屋東側有一舊1層紅磚房屋（即附圖編號H部分，下稱H
      房屋），有2間房間、1間廚房，廚房門口旁有一獨立水泥
      造浴室，原告稱為其父母以前居住之地方。H房屋與F屋間
      之空間，後由其父加蓋鐵皮屋頂及鐵捲門（並將H房屋包
      圍在內），多一鐵皮室內空間（即附圖編號G部分，下稱G
      房屋），主要堆放父親以前使用的家具及其他雜物。
　　⑺系爭建物東側為虎山街140巷，系爭建物南方有一水泥空地
      ，附近多為住家，原告稱前已與其他共有人協議分管使用
      。附近巷道較狹小，交通尚可，商業活動不發達。
　　⑻上述情形，有履勘筆錄、現場照片、彰化縣地方稅務局房
      屋稅籍證明書及房屋平面圖各1份在卷可憑，且為原告及
      到場之被告粘錫煙所不爭執。
　　3.本院審酌原告所提出之分割方案，即由被告粘錫煙取得附
      圖編號A、B、C、D部分；由原告取得附圖編號F、G、H部
      分，可使上開原告、被告粘錫煙所分配到之建物與坐落土
      地之土地，同屬一人所有，且與使用現況大致相符，有助
      於系爭建物及其所坐落土地未來之使用、發展，故本院認
      原告提出之分割方案符合系爭建物分割之整體效益及共有
      人全體之利益，應可採取。
（四）又按以原物為分配時，如共有人中有未受分配，或不能按
      其應有部分受分配者，得以金錢補償之，民法第824條第3
      項亦有明文。又共有物之原物分割，依民法第825條規定
      定觀之，係各共有人就存在於共有物全部之應有部分互相
      移轉，依各共有人取得各自分得部分之單獨所有權。故以
      原物為分配時，倘分得價值較高及分得價值較低之共有人
      均為多數時，該每一分得價值較高之共有人即應就其補償
      金額對於分得價值較低之共有人全體為補償，並依各該短
      少部分之比例，定其給付金額，方符共有物原物分割為共
      有物應有部分相互移轉之本旨（最高法院85年度台上字第
      2676號判決意旨參照）。本件依原告所提出之分割方案，
      將造成被告陳鴻傑、楊秋滿、陳谷逢、陳貴姿未能分配系
      爭建物，且原告與被告粘錫煙所分配到的建物範圍與其原
      應有部分比例換算之範圍不同，是應為互相補償。又本件
      原告主張因C、D、F房屋110年度課稅現值為新臺幣（下同
      ）431,900元，其餘附圖編號A、B、G、H房屋部分已超過
      耐用年數甚多，客觀上之價值所甚無幾，是以課稅現值乘
      上其餘共有人之應有部分計算找補金額，再由原告與被告
      粘錫煙各自以2分之1的比例補償予其他共有人等語。查依
      原告主張之補償方案，原告原應有部分為20分之7，所分
      得之房屋面積約為312.32平方公尺（F房屋以2層樓計算面
      積），被告粘錫煙原應有部分為20分之5，所分得之房屋
      面積約為340.65平方公尺（C、D房屋各以2層樓計算面積
      ），即原告之原應有部分比例較高，所分得之房屋範圍面
      積較少，然因原告所分得之房屋鄰對外通行之虎山街140
      巷較近，價值較高，是由原告與被告粘錫煙對其餘共有人
      應得之補償金各負擔2分之1之補償金，尚屬合理。復以系
      爭建物使用年數已甚高，被告粘錫煙到庭亦多次表示目前
      無多餘資金負擔補償費用，如再另囑託不動產估價師事務
      所鑑定本件找補金額，將再多增加訴訟費用之負擔，又未
      到庭之被告陳鴻傑、楊秋滿、陳谷逢、陳貴姿經本院多次
      通知請其等就分割方案表示意見，其等均未到場表示意見
      ，亦未提出書狀陳述，故本院認以原告方案作為補償基準
      ，應不失為客觀可行的方法，據此計算，應各提出補償及
      受償之價額即如附表二所示（元以下均四捨五入）。至被
      告粘錫煙固稱無力負擔補償費用云云，惟本院已考量被告
      粘錫煙保留其所有土地上之建物，而使其取得附圖編號A
      、B、C、D房屋部分，較符合現狀及經濟價值，已詳如前
      述，被告粘錫煙自應依附表二所示補償金額，對未分得系
      爭建物之其他共有人為金錢之補償，自不待言，尚難以無
      力負擔為由脫免其金錢找補之義務，附此敘明。
（五）綜上所述：本院斟酌系爭建物分割後之經濟效益、共有人
      之利益均衡等，認系爭建物採如主文第1項所示方式分割
      ，並按如附表二所示金額補償被告陳鴻傑、楊秋滿、陳谷
      逢、陳貴姿之方式，對兩造而言，尚屬公平合理及適當，
      並能兼顧共有人之利益，爰判決如主文第1、2項所示。。
五、按因共有物分割、經界或其他性質上類似之事件涉訟，由敗
    訴當事人負擔訴訟費用顯失公平者，法院得酌量情形，命勝
    訴之當事人負擔其一部，民事訴訟法第80條之1定有明文。
    本院考量系爭建物係因兩造無法協議分割，依前開說明，認
    本件訴訟費用應由兩造按其應有部分比例負擔為適當，爰判
    決如主文第3項所示。
六、訴訟費用負擔之依據：民事訴訟法第80條之1、第85條第1項
    但書。
中　　華　　民　　國　　111 　年　　8 　　月　　30　　日
                  臺灣彰化地方法院彰化簡易庭
                      法　官　李欣恩
以上正本係照原本作成。　　　　　　　　　　　
如不服本判決，應於送達後20日內，向本院提出上訴狀並表明上
訴理由，如於本判決宣示後送達前提起上訴者，應於判決送達後
20日內補提上訴理由書（須附繕本）。
中　　華　　民　　國　　111 　年　　8 　　月　　30　　日
                      書記官  顏麗芸 
附表一：共有人應有部分及訴訟費用負擔之比例
編號 共有人 應有部分比例  1 原告粘樹枝 7/20  2 被告粘錫煙 5/20  3 被告陳鴻傑 5/20  4 被告楊秋滿 1/20  5 被告陳谷逢 1/20  6 被告陳貴姿 1/20 


附表二：兩造應付補償金額及應受補償金額明細表
右列共有人應補償下列共有人之金額（新臺幣：元，元以下四捨五入，並進行微調。）     應付補償費之共有人  金額合計   粘樹枝 粘錫煙  應受補償之共有人 陳鴻傑  53,988  53,988  107,976  楊秋滿  10,798  10,798  21,596  陳谷逢  10,798  10,798  21,596  陳貴姿  10,798  10,798  21,596     金額合計   86,382   86,382  172,764